【裁判字號】    98,破抗,4
【裁判日期】    980512
【裁判案由】    宣告破產
【裁判全文】
臺灣高等法院臺南分院民事裁定  98年度破抗字第4號
抗  告  人  英維投資股份有限公司
法定代理人  甲○○
代  理  人  黃  忠  律師
上列抗告人因聲請宣告破產事件，對於中華民國98年3月24日臺
灣臺南地方法院所為98年度破字第4號裁定，提起抗告，本院裁
定如下：
    主  文
原裁定廢棄，發回臺灣臺南地方法院。
    理  由
一、抗告人抗告意旨略以：(一)按債務人不能清償債務者得宣告破
    產，又破產得因債權人、債務人之聲請宣告之，此為破產法
    第57、58條所明定。故宣告破產須以債務人不能清償所負債
    務為法定唯一條件，亦為原裁定所認同。本件債務人之財產
    亦即破產財團有新臺幣（下同）80萬元，而申報之債權有張
    洪素鳳、洪作字、臺北市稅捐稽徵處內湖分處、財政部臺灣
    省南區國稅局臺南縣分局等之債權分別為600,000元、600,0
    00元、609,305元、4,728,972元，債務人顯已不能清償債務
    ，自屬符合破產法第57條之規定，原裁定不適用法規自屬違
    法。又債務人剩餘財產不足清償欠稅或有優先權之債權，不
    得宣告破產，目前於法無明文，至於何者情形為無破產實益
    ，無破產實益不得宣告破產，法亦無明文。故原裁定以財產
    不敷清償優先受償之稅捐債權，不為破產之宣告，實屬非法
    。(二)關於稅捐之徵收優於普通債權，固為稅捐稽徵法第6 條
    之特別規定，因為有此規定稅捐始有優先受償之權，此乃依
    特別法之規定分配之優先順序使然，即使破產財團之財產顯
    不足清償稅捐債權時，其他破產債權人亦無法藉由破產程序
    受到任何清償，但並不能阻卻破產之分配，破產制度之存在
    係貴在破產之依法公平分配，分配之先後或分配之有無，既
    依破產法之各有關規定以及特別法之規定，任何人均應依法
    遵守，原裁定以其他破產債權人無法藉由破產程序受到任何
    清償，或以先支付財團費用後，將使破產財團財產更為減少
    ，將使稅捐債權減少分配，遽此認為無宣告破產之實益，而
    予駁回宣告破產之聲請更屬於法無據。殊不知法院就破產之
    聲請，應依職權為必要之調查，倘債務人確係無財產可構成
    破產財團，或債務人財產不敷清償財團費用及財團債務，無
    法依破產程序清理其債務時，始得以無宣告破產實益為由駁
    回破產之聲請，此觀司法院院字第1505號解釋自明。本件債
    務人即抗告人既尚有財產現金80萬元，顯無破產財團不能構
    成之情事，更無不敷清償財團費用及財團債務之可能，原裁
    定未查明事實，濫用法規顯然違誤。(三)按破產，對債務人不
    能清償債務者宣告之，為破產法第57條所明定；又法院對於
    破產之聲請，在裁定前得依職權為必要之調查，並傳訊債務
    人、債權人及其他關係人，亦為同法第63條第2項所明定。
    另依同法第148條規定之旨趣，除債務人之財產不敷清償破
    產財團之費用及財團之債務外，尚難認無宣告破產之實益。
    雖稅捐稽徵法第6條第1項規定稅捐之徵收，優先於普通債權
    ，依破產法第112條規定，亦僅該稅捐先於他債權而清償而
    已，破產制度既兼具債權人平等受償及債務人經濟更生之功
    能，法院自不得因有優先債權存在影響其他債權人之受償，
    即認無宣告破產之實益，致破產制度之功能無從發揮，本件
    債務人既尚有現金額80萬元，以此金額之款項，難道尚無法
    組成破產財團？以此80萬元難道尚不敷清償財團費用及財團
    債務？由此足認原裁定顯未依職權傳訊債務人、債權人及其
    他利害關係人為必要之調查，顯未盡調查之能事，於法似有
    未合等語。
二、按破產，對債務人不能清償債務者，宣告之。在裁定前，法
    院得依職權為必要之調查，並傳訊債務人、債權人及其他關
    係人。又破產宣告後，如破產財團之財產不敷清償財團費用
    及財團債務時，法院因破產管理人之聲請，應以裁定宣告破
    產終止。破產法第57條、第63條第2項、第148條分別定有明
    文。次按破產固係對於債務人不能清償債務者宣告之，但法
    院就破產之聲請，以職權為必要之調查，確係毫無財產，則
    破產財團即不能構成，無從依破產程序清理其債務，參照破
    產法第148 條之趣旨，自應依同法第63條，以裁定駁回其聲
    請，亦有司法院25院字第1505號解釋足參。故法院就破產之
    聲請，即應依職權為必要之調查，倘債務人確係毫無財產可
    構成破產財團，或債務人之財產不敷清償破產財團費用及財
    團債務，無從依破產程序清理其債務時，始得以無宣告破產
    之實益，而裁定駁回破產之聲請。
三、經查本件除抗告人所提出財產狀況說明書列有現金80萬元外
    ，並無其他資產，其債權人清冊列載滯納營業稅高達4,728,
    972元，地價稅及房屋稅達609,305元，卻無應收帳款、銀行
    存款餘額、生財器材設備，且既積欠地價稅及房屋稅，卻未
    陳報該房屋及土地之價值，是抗告人所列財產狀況說明書、
    債權人清冊非無疑義，抗告人是否尚有其他財產或信用能力
    ，應有依破產法第63條第2 項之規定，為職權調查必要。乃
    原法院自受理聲請迄為本件裁定時，未予調查審認，難謂已
    盡職權調查之能事，且僅憑抗告人所提出財產狀況說明書、
    債權人清冊，逕認抗告人剩餘資產現金80萬元，不足以清償
    其滯納之營業稅款，無宣告破產之實益為由，駁回破產之聲
    請，尚嫌速斷。抗告意旨指摘原裁定不當，求予廢棄，非無
    理由，應由本院予以廢棄，發回原法院詳予調查，另為適法
    處理。
四、據上論結，本件抗告為有理由，應依破產法第5 條、民事訴
    訟法第492條，裁定如主文。
中    華    民    國    98    年    5    月     12    日
                  民事第四庭  審判長法  官  王惠一
                                    法  官  蘇重信
                                    法  官  林永茂
上為正本係照原本作成。
如不服本裁定，僅得於收受本裁定正本送達後10日內以適用法規
顯有錯誤為理由，向本院提出再抗告狀（須附繕本）依法應繳納
抗告費新台幣1千元，並委任律師為訴訟代理人始可再抗告。
中    華    民    國    98    年    5    月     12    日
                                    書記官  謝素嬿
【附記】
民事訴訟法第495條之1第2項準用同法第466條之1第1、2項規定
：
(1)對於第二審判決上訴，上訴人應委任律師為訴訟代理人。但上
  訴人或其法定代理人具有律師資格者，不在此限。
(2)上訴人之配偶、三親等內之血親、二親等內之姻親，或上訴人
  為法人、中央或地方機關時，其所屬專任人員具有律師資格並
  經法院認為適當者，亦得為第三審訴訟代理人。
民事訴訟法第466條之2：
  上訴人無資力委任訴訟代理人者，得依訴訟救助之規定，聲請
  第三審法院為之選任律師為其訴訟代理人。


司法院資訊處製作；財團法人民間司法改革基金會備份。
